臺灣臺北地方法院民事判決　九十一年度保險字第六九號
　　原　　　告　甲○○
　　　　　　　　丁○○
　　　　　　　　乙○○
　　　　　　　　丙○○
　　　　　　　　戊○○
　　共　　　同
　　訴訟代理人　李後政律師
　　被　　　告　南山人壽保險股份有限公司
　　法定代理人　己○○
　　訴訟代理人　林曉晴律師
　　　　　　　　林怡寧律師
右當事人間給付保險金事件，本院判決如左：
    主    文
原告之訴及假執行之聲請均駁回。
訴訟費用由原告負擔。
    事    實
甲、原告方面：
一、聲明：被告應給付原告新台幣（下同）八百萬元，及自起訴狀送達翌日起至清償
    日止按週年利率百分之五計算之利息，並願供擔保請准宣告假執行。
二、陳述：
（一）訴外人即原告甲○○之夫賴元來生前向被告投保壽險及人身意外傷害保險，保
      單號碼Ｚ000000000。其中附加之人身意外保險共八百萬元（分別為
      二百萬元、三百萬元、二百萬元），均指定原告等為被保險人意外身故時之受
      益人。被保險人賴元來於九十年八月十五日下午三時許，騎程車號ＧＦＬ─八
      五六號重機車於台北縣新莊市○○路丹鳳庵前一百公尺處發生車禍，但肇事者
      逃逸，由路過的計程車司機連絡台北縣消防局派救護車前來救護，就近送至林
      口長庚醫院搶救。被保險人賴元來車禍後即昏迷不醒，住院一個月後，因救治
      無效，故由原告等攜被保險人返家，於同年九月十八日於家中過世，死亡原因
      為車禍所導致之頭部外傷、顱內出血。
（二）原告於被保險人賴元來過世後，即通知被告依據前述保險契約請求被告給付人
      身意外傷害保險合計八百萬元，被告自行向林口長庚醫院調閱檢驗報告單，以
      被保險人血液中酒精濃度為71mg/dL（換算為呼氣濃度約0.3mg/1) ，無視為保
      險人係被他人撞擊倒地受傷而致死亡之事實，拒絕給付原告等保險金，並於九
      十年十月三十日發函原告等人，拒絕保險理賠。依據被告與被保險人所簽具之
      南山新人身意外傷害保險附約第三條保險範圍規定：「被保家庭成員於本附約
      有效期間內，因遭受意外傷害事故，致其身體蒙受傷害而致成重大燒燙傷、殘
      廢或死亡時，依據本附約的約定，給付保險金。（第一項）前項所稱意外傷害
      事故，指非由疾病引起之外來突發事故。」第七條身故保險金給付第一項規定
      ：「被保家庭成員於本附約有效期間內遭受第三條約定的意外傷害事故，自意
      外傷害事故發生日起一八０日以內死亡者，本公司按保險金額給付身故保險金
      。」，被保險人賴元來既係在保險期間因車禍受傷，而於車禍後三十四日不治
      死亡，被告即應依保險契約進行理賠。
（三）對被告抗辯之陳述
  １．被告認定被保險人賴元來飲酒後駕車，其吐氣或血液超過道路交通法令規定標
       準，無非以財團法人長庚紀念醫院（下稱長庚醫院）之病歷為據。惟查被保
       險人賴元來於車禍發生當時，即當天下午三時許，曾因不詳人士通知一一九
       護送至新泰綜合醫院（下稱新泰醫院）急救，經新泰醫院於當天四時四十五
       分許抽血檢驗結果，並無酒精濃度之記載，因此，長庚醫院上開病歷是否可
       信，不無疑義。亦即，不得逕以長庚醫院之病歷作為被保險人飲酒之證據。
       被保險人既未喝酒，自不得據為拒絕理賠之依據。
   ２．被保險人縱使有酒後騎車情形，被告亦應理賠，蓋據保險法第五十四條之規
       定：「本法之強制規定，不得以契約變更之。但有利於被保險人者，不在此
       限。保險契約之解釋，應探求契約當事人之真意，不得拘泥於所用之文字；
       如有疑義時，以作有利於被保險人之解釋為原則。」上開被告除外責任之約
       定，自應為有利於被保險人之解釋。即以酒後駕（騎）車，其吐氣或血液超
       過道路交通法令規定標準，並因而直接致被保險人死亡、殘廢、重大燒燙傷
       或傷害時始得據以免給付保險金之責任。因此，被告主張其得免給付保險金
       之責，應就本件被保險人死亡係直接因被保險人飲酒後駕（騎）車，其吐氣
       或血液所含酒精成分超過道路交通法令規定標準，致被保險人死亡、殘廢、
       重大燒燙傷或傷害者，負舉證責任。本件被保險人縱有酒後騎車情事，但其
       車禍發生原因實係因被他車追撞所致，與被保險人是否飲酒無關，被告即不
       得據以理賠。
三、證據：提出南山新人身意外傷害保險附約影本一份、台灣板橋地方法院檢察署相
    驗屍體證明書影本一紙、台北縣警察局新莊分局丹鳳派出所道路交通事故證明書
    本一紙、長庚紀念醫院臨床病理檢驗報告單影本一紙、南山人壽保險股份有限公
    司拒絕理賠函影本一紙為證。
乙、被告方面：
一、聲明：原告之訴及假執行之聲請均駁回。
二、陳述：
（一）系爭保險契約第十四條約定：「被保家庭成員直接因下列事由致成死亡：：：
      時，本公司不負給付保險金的責任：：四、被保家庭成員飲酒後駕（騎）車，
      其吐氣或血液所含酒精成份超過道路交通法令規定標準者：：。」，參照本件
      事故發生當時之道路交通安全規則第一一四條第二款限制駕駛人飲酒後吐氣所
      含酒精成分超過每公升○．二五毫克以上者不得駕車之規定，本件被保險人如
      因吐氣所含酒精成份超過每公升○．二五毫克而酒醉騎車致發生意外而身故，
      為系爭保險契約之除外事由，被告依約自不負給付保險金之責任。
（二）被保險人係直接因酒後騎車自行摔倒致死亡，被告不負給付保險金之義務。被
      保險人車禍當日由長庚醫院以抽血方式進行之血液酒精濃度檢驗值高達七一
      mg/dL（換算等於吐氣所含酒精濃度每公升○．三五五毫克，高於現行道路交
      通管理規則第一百四十四條第二款所訂每公升○．二五毫克），且長庚醫院係
      一大型醫學中心，由該醫院所作之血液酒精濃度檢測自屬公正客觀，殆無疑問
      。遑論新泰醫院已於該院九十一年十月十一日函文中表明：「病患賴元來先生
      於九十年八月十五日就醫時，並無酒測檢查。」，換言之，新泰醫院是「未作
      酒測檢查」而非「酒測檢查無酒精濃度」，原告自不得憑空質疑長庚醫院所作
      檢驗之公正性。
（三）新莊分局警員葉仁德就被保險人賴元來九十年八月十五日之車禍所製作之「道
      路交通事故調查報告表」之「肇事經過摘要」欄中指出「賴元來騎乘ＧＦＬ─
      八五六號重機車：：：疑因不慎自行摔倒，其車後無撞擊痕跡，．．．全車無
      明顯被外力撞擊痕跡。」，且板橋地方法院檢察署九十一年九月十九日出具之
      相驗報告結果亦認被保險人之死無他殺嫌疑。倘板橋地方法院檢察署認被保險
      人非自行摔倒而係遭他人撞擊後倒地且肇事者逃逸，理當於相驗報告結果欄勾
      選「查有他殺嫌疑，惟應負刑責之人，現仍不明，正積極追查中，．．．」一
      項，然相驗報告結果係認：「經查無犯罪嫌疑，擬逕報結。」是可見相驗檢察
      官綜合各項報告、照片及跡證，認為被保險人係於無外力介入之情形下自行摔
      倒發生車禍。反觀原告所提出由同一警員葉仁德所製作之「道路交通事故證明
      書」上雖載有：「由賴元來騎乘ＧＦＬ─八五六號重機車於右述時地，疑為不
      明人士撞到後送醫：：：」云云，然該「道路交通事故證明書」非如前揭「道
      路交通事故調查報告表」係針對事故現場進行測量，並檢視被保險人所騎乘之
      ＧＦＬ─八五六號重機車之倒地、撞擊痕跡，再根據現場種種跡證於「肇事經
      過摘要」一欄就車禍之經過加以描述，顯見「道路交通事故證明書」中之記載
      ，僅係提供九十年八月十五日當日被保險人確實發生交通事故之證明之用，但
      不得援引為認定肇事原因之用。遑論該「道路交通事故證明書」之附註亦載明
      ：「本證明書僅供證明當事人確係發生道路交通事故之用，不作肇事鑑定、財
      損估計或其他用途。」，故該「道路交通事故證明書」所載關於被保險人遭撞
      倒後送醫云云殊非足採，而應以本件之「道路交通事故調查報告表」及板橋地
      方法院檢察署之相驗結果報告為準。
（四）醫學研究顯示於人之血中酒精濃度達0.01%至0.1%時，其肌肉協調動作變差，
      感覺機能異常，情緒、人格行為改變，駕駛車輛危險性增加二至六倍，注意能
      力顯然遜於常人甚鉅。而前揭事故發生當時之勘驗照片顯示事發之路段地勢平
      坦，視線良好，且光線明亮。且據原告乙○○於九十年九月十九日於臺灣板橋
      地方法院檢察署所作之訊問筆錄中表示被保險人係於探視其子後之返家途中行
      經事發路段時發生車禍，則被保險人對該路段之路況應甚為熟悉。從而，被保
      險人倘非因飲酒後血中酒精濃度達０．０七%以上（參道路安全規則第一百四
      十四條第二款，按吐氣所含酒精濃度為0.25mg/l者，其血液中酒精濃度約等於
      ０．０五%。被保險人吐氣所含酒精濃度為0.355mg/l，則其血液中酒精濃度應
      為０．０七%以上），於其肌肉協調能力變差、感覺機能異常之情形下騎乘機
      車始發生本件車禍，則實難想像被保險人會於其所熟悉之地勢平坦、光線明亮
      且視線佳之路段自行摔倒。由此足證被保險人之死亡原因並非外力介入，而係
      直接因酒後騎乘機車所致。
三、證據：提出南山新人身意外傷害保險附約條款影本一份、財政部修正之傷害保險
    單示範條款影本一份、林口長庚醫院病歷影本一份、航醫中心主任見解影本一份
    、道路交通事故調查報告表影本一份、台灣板橋地方法院檢察署檢察官相驗結果
    報告書影本一份、事故現場照片影本四張、台灣板橋地方法院檢察署九十年九月
    十五日訊問筆錄影本一份、新泰醫院九十一年十月十一日函影本乙份。
丙、本院依職權函調台灣板橋地方法院檢察署九十年度相字第一００四號卷宗。
    理    由
一、原告主張訴外人即被保險人賴元來生前向被告投保壽險及人身意外傷害保險，保
    單號碼Ｚ000000000號，其中附加之人身意外保險共八百萬元（分別為
    二百萬元、三百萬元、二百萬元），均指定原告為被保險人意外身故時之受益人
    ，訴外人賴元來於九十年八月十五日下午三時許，騎程車號ＧＦＬ─八五六號重
    機車於台北縣新莊市○○路丹鳳庵前一百公尺處發生車禍，但肇事者逃逸，由路
    過的計程車司機連絡台北縣消防局派救護車前來救護，就近送至林口長庚醫院搶
    救，被保險人賴元來車禍後即昏迷不醒，住院一個月後，因救治無效，於同年九
    月十八日於家中過世，死亡原因為車禍所導致之頭部外傷、顱內出血，爰依保險
    契約請求被告給付保險金八百萬元及法定遲延利息等語。被告則以被保險人賴元
    來係直接因酒後騎車自行摔倒致死亡，被告不負給付保險金之義務等語置辯。
二、原告主張主張訴外人即被保險人賴元來生前向被告投保壽險及人身意外傷害保險
    ，保單號碼Ｚ000000000號，其中附加之人身意外保險共八百萬元（分
    別為二百萬元、三百萬元、二百萬元），均指定原告為被保險人意外身故時之受
    益人，嗣被保險人賴元來於九十年八月十五日下午三時許，騎程車號ＧＦＬ─八
    五六號重機車於台北縣新莊市○○路丹鳳庵前一百公尺處發生車禍送醫急救，住
    院一個月後於同年九月十八日過世等情，業據其提出南山新人身意外傷害保險附
    約影本一份、台灣板橋地方法院檢察署相驗屍體證明書影本一紙、台北縣警察局
    新莊分局丹鳳派出所道路交通事故證明書本一紙為證，並為被告所不爭執，原告
    主張之此部分事實，堪信為真實。查系爭保險契約附加南山新人身意外傷害保險
    附約第十四條規定：「被保險家庭成員直接因下列事由致成死亡，殘廢、重大燒
    燙傷或傷害時，本公司不負給付保險金的責任：四、被保家庭成員飲酒後駕（騎
    ）車，其吐氣或血液所含酒精成份超過道路交通法令規定標準者。」，此有被告
    提出之南山新人身意外傷害保險附約條款影本一份在卷可稽，是本件所應審究者
    ，厥為被保險人賴元來有無上述除外條款之情事，而使被告免除給付保險金之責
    任。
三、經查，被保險人賴元來車禍當日由長庚醫院以抽血方式進行之血液酒精濃度檢驗
    值高達七十mg/dL，經換算等於吐氣所含酒精濃度每公升０．三五五毫克，高於
    現行道路交通管理規則第一百四十四條第二款所訂每公升０．二五毫克等情，業
    據被告提出長庚醫院病歷影本一份在卷可稽，原告雖主張被保險人賴元來於車禍
    發生當日下午三時許，曾送至新泰醫院急救，經新泰醫院於當天四時四十五分許
    抽血檢驗結果，並無酒精濃度之記載，故不得逕以長庚醫院之病歷作為被保險人
    飲酒之證據等語，惟經本院向新泰醫院函詢被保險人賴元來於九十年八月十五日
    就醫時有無以抽血方式進行血液酒精濃度之檢驗，新泰醫院回函稱當時並無酒測
    檢查，此有新泰醫院九十一年十月十一日（九一）新泰管字第九一一八四號函在
    卷可參，新泰醫院既未對被保險人賴元來為酒測之檢查，原告復未提出證據證明
    長庚醫院之血液檢查給果有何不實之處，自不能單以新泰醫院因未進行酒測檢查
    而未於病歷上記載被保險人賴元來之血液酒精濃度，而認為長庚醫院之病歷有不
    實之處，原告此部分之主張即不可採。次查，台北縣新莊分局警員葉仁德就被保
    險人賴元來九十年八月十五日之車禍所製作之道路交通事故調查報告表」，其肇
    事經過摘要欄中指出「賴元來騎乘ＧＦＬ─八五六號重機車：：：疑因不慎自行
    摔倒，其車後無撞擊痕跡，．．．全車無明顯被外力撞擊痕跡。」，此有被告提
    出之道路交通事故調查報告表影本一份在卷可稽，而台灣板橋地方法院檢察署檢
    察官於相驗報告結果中係勾選「經查無犯罪嫌疑，擬逕報結。」，參諸苟台灣板
    橋地方法院檢察署認被保險人賴元來非自行摔倒而係遭他人撞擊後倒地且肇事者
    逃逸，其於相驗報告結果欄應係勾選「查有他殺嫌疑，惟應負刑責之人，現仍不
    明，正積極追查中：：：」等情，足認被保險人賴元來係於無外力介入之情形下
    自行摔倒發生車禍，至原告所提出由同一警員葉仁德所製作之道路交通事故證明
    書上雖載有：「由賴元來騎乘ＧＦＬ─八五六號重機車於右述時地，疑為不明人
    士撞到後送醫：：：」云云，然該「道路交通事故證明書」非如道路交通事故調
    查報告表係針對事故現場進行測量，並檢視被保險人賴元來所騎乘之ＧＦＬ─八
    五六號重機車之倒地、撞擊痕跡，再根據現場種種跡證於「肇事經過摘要」一欄
    就車禍之經過加以描述，顯見道路交通事故證明書中之記載，僅係提供九十年八
    月十五日當日被保險人賴元來確實發生交通事故之證明之用，但不得援引為認定
    肇事原因之用，是原告主張被保險人賴元來車禍發生原因實係因被他車追撞所致
    ，與被保險人賴元來是否飲酒無關等語，即不可採。
四、綜上，被保險人賴元來既係直接因酒後騎車自行摔倒致死亡，依前開保險契約之
    約定，被告即不負給付保險金之義務。從而，原告依據保險契約提起本訴，請求
    被告給付保險金八百萬元及法定遲延利息，即無無理由，應予駁回。原告之訴既
    經駁回，其假執行之聲請即失所附麗，應併予駁回。
五、結論：原告之訴為無理由，依民事訴訟法第七十八條判決如主文。
中　　　華　　　民　　　國　　九十一　　年　　十二　　月　　　四　　　日
                                            民事第六庭法      官　郭美杏
右為正本係照原本作成
如對本判決上訴，須於判決送達後廿日內向本院提出上訴狀
中　　　華　　　民　　　國　　九十一　　年　　十二　　月　　　四　　　日
                                                      法院書記官　陳如庭
